臺灣高等法院臺南分院民事裁定　　96年度抗字第174號
抗　告　人　第一商業銀行股份有限公司
法定代理人　乙○○
代　理　人　丙○○
上列當事人間請求清償借款事件，抗告人對於中華民國九十六年
六月一日臺灣臺南地方法院第一審裁定（九十六年度訴字第七九
一號）提起抗告，本院裁定如下：
    主  文
原裁定廢棄。
    理  由
一、本件抗告意旨略謂：依內政部九十五年十二月六日頒佈之「
    申請戶籍謄本及閱覽戶籍登記資料處理原則」之規定，訴訟
    繫屬中之兩造當事人得以利害關係人身分申請閱覽戶籍登記
    資料，惟應併繳納利害關係證明文件正本，伊於起訴前並不
    知相對人已死亡，且訴訟尚未繫屬，伊亦無法依上開規定，
    向戶政機關領取被告之戶籍資料而據以得知其已死亡之事，
    乃原裁定法院竟依其與內政部戶役政系統連線查詢機制所得
    資料，於收案後當日即駁回其訴，未將查詢資料提示抗告人
    陳述意見，俾抗告人於得知上情後為適當之變更，或改以繼
    承人為被告或撤回訴訟，竟逕行駁回其訴，自有未合，爰提
    起抗告，求為廢棄原裁定等語。
二、經查：
  (一)抗告人以相對人甲○○為被告提起訴訟，請求相對人清償借
    款，原裁定法院依職權以電腦連線方式，調取內政部戶役政
    系統被告之個人基本資料後，查知甲○○人早已於起訴前之
    八十九年七月間即死亡，乃逕以被告欠缺當事人能力為由，
    以裁定駁回抗告人之起訴，有該裁定可按。原裁定法院之處
    理，乃過去實務慣行作法，於法固無不合。
  (二)惟查：按當事人能力為起訴程序之合法要件，法院固應依職
    權調查，於起訴時，當事人已死亡者，為當事人能力欠缺，
    法院應依民事訴訟法第二百四十九條第一項第三款規定，以
    裁定駁回原告之訴。但若不分情形一律均以裁定駁回，未對
    原告之實體權利與程序利益加以保障，蓋一方面，原告可能
    不知被告已死亡，且原告為此訴訟已支出費用，另一方面，
    更有時效或除斥期間需遵守，故應儘可能允許原告為當事人
    之變更，改以繼承人或其他合適之人為被告，以保障當事人
    接近法院之權利與作成本案判決之權利 (民事訴訟法之研討
    (八)，任意之當事人變更，許士宦發言，第二一九頁，楊建華
    ，問題研析民事訴訟法(五)，第三十七頁，黃國昌，當事人之
    確定與當事人能力欠缺之補正，月旦法學教室，第三十五期
    ）。此項見解，乃最近之有力學說，且與司法院近年來提倡
    司法改革，強調當事人之訴訟程序權之保障，戮力建立溫暖
    而有人性之司法目標相合，應屬可採。況查上開過往實務之
    處理方式，確如抗告人抗告意旨所述，係由法院先通知原告
    提出戶籍謄本，原告於接獲法院之通知後，憑法院之通知向
    戶政機關申請被告之戶籍資料，於取得戶籍資料後，若發覺
    被告已死亡，則或由當事人改以其繼承人為被告，或則撤回
    訴訟，若當事人不為上開行為，則法院適時行使闡明權，曉
    諭當事人為適法之處理，而今拜電腦科技之賜，法院可與內
    政部戶役政資料連線，主動查得當事人資料，惟誠如抗告人
    抗告意旨所指，依「申請戶籍謄本及閱覽戶籍登記資料處理
    原則」之規定，訴訟繫屬中之兩造當事人得以利害關係人身
    分申請閱覽戶籍登記資料，應併繳納利害關係證明文件正本
    始可，當事人並無如法院之上開個人資料接近機會，得直接
    查詢當事人之個人基本資料，自無從期待其於起訴前即查知
    被告死亡之事實，茲原裁定法院以其因享有接近個人資料之
    機會，查得被告已死亡之事實，未提示該資料予當事人陳述
    意見，或行使闡明權，曉諭當事人為適切之處理，而逕行駁
    回其訴訟，致抗告人所繳費用歸於徒費，且可能損及其相關
    權益，按諸上開說明，於法尚有未合，抗告意旨執此抗告，
    求予廢棄原裁定，發回原法院，為有理由，應予准許，爰裁
    定如主文。
三、據上論結，本件抗告為有理由，依民事訴訟法第四百九十五
    條之一第一項、第四百五十條、第七十八條，裁定如主文。
中　　華　　民　　國　　96　　年　　7 　　月　　25　　日
                  民事第二庭    審判長法　官　丁振昌
                                      法　官　李素靖
                                      法　官　吳上康
上為正本係照原本作成。
如不服本裁定，僅得於收受本裁定正本送達後10日內以適用法規
顯有錯誤為理由，向本院提出再抗告狀（須附繕本）依法應繳納
抗告費新台幣1千元，並委任律師為訴訟代理人，經本院許可後
始可再抗告於最高法院。
中　　華　　民　　國　　96　　年　　7 　　月　　25　　日
                                      書記官  易慧玲
【附記】
民事訴訟法第495條之1第2項準用同法第466條之1第1、2項規定
：
(1)對於第二審判決上訴，上訴人應委任律師為訴訟代理人。但上
  訴人或其法定代理人具有律師資格者，不在此限。
(2)上訴人之配偶、三親等內之血親、二親等內之姻親，或上訴人
  為法人、中央或地方機關時，其所屬專任人員具有律師資格並
  經法院認為適當者，亦得為第三審訴訟代理人。
民事訴訟法第466條之2：
　上訴人無資力委任訴訟代理人者，得依訴訟救助之規定，聲請
  第三審法院為之選任律師為其訴訟代理人。
